最高法院刑事判決　　　　　　九十六年度台上字第三四○二號
上　訴　人　甲○○
上列上訴人因殺人案件，不服台灣高等法院高雄分院中華民國九
十六年四月二日第二審判決（九十五年度上訴字第一九六三號，
起訴案號：台灣高雄地方法院檢察署九十三年度偵字第二一五一
四號），提起上訴，本院判決如下：
    主  文
原判決撤銷，發回台灣高等法院高雄分院。
    理  由
本件原判決認定：上訴人甲○○與王洪國（另案由台灣桃園地方
法院檢察署檢察官偵查起訴，目前尚未判決）及黃睿蒼三人，於
民國七十七年十月十五日下午，與友人相偕在桃園縣龍潭鄉之地
下酒家飲酒，至同日晚上十一時許，欲再與友人前往桃園市「金
宮酒店」繼續飲酒，乃由王洪國駕車搭載上訴人及黃睿蒼三人同
車前往，途經桃園市○○路桃園大圳旁渠等下車小便時，王洪國
因故與黃睿蒼發生口角，進而互毆，上訴人見狀上前欲予勸阻，
惟遭黃睿蒼以手甩打到，上訴人因氣憤亦與黃睿蒼互毆。其間，
上訴人與王洪國二人竟因而起意殺害黃睿蒼，而共同基於殺害黃
睿蒼之犯意聯絡，分持地上磚塊及以拳腳毆擊黃睿蒼之頭、手及
腳部等處，並掐勒黃睿蒼頸部，致黃睿蒼因而窒息死亡。二人於
黃睿蒼死亡後，為避免犯行被發現，乃另行起意，駕車至桃園市
○○路其二人所經營之禮品店，拿取麻袋再返回現場，以麻袋盛
裝黃睿蒼之屍體丟入路旁大圳內（遺棄屍體部分，因追訴權時效
消滅，未據起訴），並清理現場後離去。黃睿蒼之屍體，至同年
月十九日下午七時許，在桃園縣八德鄉（現已改制八德市○○○
街前大圳為人發現。嗣上訴人因另案在台灣高雄監獄服刑時，於
九十二年十月六日在有偵查犯罪職權之公務員尚不知犯罪嫌疑人
之前，具狀向台灣高雄地方法院檢察署檢察官自首而接受裁判等
情。因而維持第一審論處上訴人共同殺人罪刑之判決，駁回上訴
人在第二審之上訴，固非無見。
惟查：(一)、被告或共犯之自白，不得作為有罪判決之唯一證據，
仍應調查其他必要之證據，以察其是否與事實相符，刑事訴訟法
第一百五十六條第二項定有明文。又證據雖已調查而其內容尚未
明瞭者，即與未經調查無異，如遽行判決，仍屬應於審判期日調
查之證據而未予調查。上訴人雖曾具狀向檢察官自首殺害黃睿蒼
，且於警詢時及檢察官偵查中自白犯罪，但於原審則矢口否認殺
人，並辯稱伊有精神錯亂情形，其先前之自首、自白與事實不符
。按本件依據內政部警政署刑事警察局法醫師解剖黃睿蒼屍體之
鑑驗書，其鑑驗結果5.記載：「（死者）胃內已空虛」（見原判
決第五頁第二十行）。又「醫學上（所謂）胃內已空虛，係指胃
內食物的排空，一般健康人之胃攝取食物後，經胃液消化為糜粥
後，排入十二指腸。胃的排空約需三至六小時，即容易消化之稀
飯、米粥類攝食後約三小時，較難消化的牛、羊煎肉需時後約五
至六小時胃可排空」，有內政部警政署刑事警察局之覆函可查（
見原判決第十一頁第三行至第八行）。而上訴人已辯解，倘渠等
於七十七年十月十五日下午，先在桃園縣龍潭鄉之酒家飲酒後，
復於同日晚上十一時許欲再轉往桃園市之「金宮酒店」繼續飲酒
，而與王洪國在前往桃園市「金宮酒店」之途中，共同將黃睿蒼
殺害，則行車期間之數十分鐘內，黃睿蒼之胃內不可能空虛，足
徵其先前之自首、自白與事實不符。此部分辯解是否屬實，因與
上訴人之利益有重大關係，基於公平正義之維護，自有究明之必
要。原判決雖說明「黃睿蒼於案發當天下午即與被告（指上訴人
，下同）等人一起喝酒，且在出門離家前，交代其妻如當晚十二
時未返家應即報警，並向被告要人、要錢等情，可見被害人離家
要與被告等人外出談判時，心情之惡劣可想而知，其以如此之心
情出門與被告會面，縱使有豐盛之佳餚，哪有享用之心情？故被
害人於席間並未享用食物之機會不可謂不大」，因認黃睿蒼死亡
時，「胃內已空虛」即與事實不相違背等語（見原判決第十一頁
第九行至第十五行）。然而，原判決事實已明白認定上訴人與王
洪國、黃睿蒼三人，先於七十七年十月十五日下午，與友人在桃
園縣龍潭鄉之地下酒家飲酒，至同日晚上十一時許，欲再與友人
前往桃園市「金宮酒店」繼續飲酒時，上訴人與王洪國在前往「
金宮酒店」之途中，共同將黃睿蒼殺害，並未認定黃睿蒼在龍潭
鄉之酒家未進酒食。則其理由之說明，與事實之認定，已不相適
合。又原判決既認定，當時在場飲酒者，除上訴人與王洪國、黃
睿蒼三人外，尚有其他「友人」（卷內有各該友人之詳細姓名、
住居所等資料）。乃原審並未傳訊各該「友人」，以查明黃睿蒼
究係同往酒家暢飲，或為「談判」而未進酒食？即遽行判決，亦
嫌速斷。(二)、關於上訴人之自白與鑑定之結果，未盡相符部分，
原判決理由雖說明「被告係自首而自白本案犯罪，其關於被害人
死因之自白陳述，雖然故意隱瞞、避重就輕之可能性不高，但其
自首時已距案發後有十五年之久，其應有『錯記』之可能性，且
因另有共犯，而亦不能完全排除被告『卸責』之可能性」等情（
見原判決第六頁第十二行至第十五行），採為不利於上訴人之認
定。亦即：(1)上訴人對於被害人死因之自白，因距案發後有十五
年之久，應有「錯記」之可能。(2)因另有共犯，即不能排除上訴
人「卸責」之可能。然而：(1)關於證人劉紀承、李榮和之證述部
分（指飲酒之事），卻又謂渠等「對此事當印象深刻，雖事隔十
五年，本院（指原審）認『並無誤記』之可能」（見原判決第八
頁第二行至第七行）。(2)關於上訴人與王洪國有無共犯關係部分
，則另謂「依當時事發後關係人均曾被警調查詢問之情事，王洪
國應不致遺忘上開事實，此部分王洪國顯然係故意為不實之陳述
。而王洪國對此部分之事實故意為不實陳述，益足證被告上開關
於其與王洪國共同行兇之自白應較可採信」云云（見原判決第九
頁第十六行至第二十行）。前揭時間之經過，同為相隔十五年，
前者認為有「錯記」之可能；後者認為「無誤記」之可能。另關
於上訴人之陳述，一方面認其因另有共犯（指王洪國），即不能
排除上訴人「卸責」之可能；一方面又以王洪國否認犯罪，據以
認定上訴人「關於其與王洪國共同行兇之自白應較可採信」。上
開論斷，顯然自相齟齬。以上或為上訴意旨指摘所及，或為本院
得依職權調查之事項，應認原判決有撤銷發回更審之原因。又原
判決事實認定，上訴人於九十二年十月六日自首；但其理由則記
載，上訴人於九十二年十二月十一日自首（見原判決第二頁第五
行、第二十四行）。另原判決已說明九十三年二月九日之警詢筆
錄，該筆錄上誤載為九十二年；但其理由於引用該筆錄採為證據
時，仍載為九十二年二月九日之警詢筆錄（見原判決第二頁第二
十三行、第四頁第六行）。案經發回，併應注意及之。
據上論結，應依刑事訴訟法第三百九十七條、第四百零一條，判
決如主文。
中　　華　　民　　國　九十六　年　　六　　月　二十八　日
                      最高法院刑事第十庭
                          審判長法官  謝　俊　雄
                                法官  陳　世　雄
                                法官  魏　新　和
                                法官  吳　信　銘
                                法官  徐　文　亮
      本件正本證明與原本無異
                                      書  記  官
中　　華　　民　　國　九十六　年　　七　　月　　二　　日
                                                z
